最高法院民事判決　　　　　　九十六年度台上字第一七一一號
上　訴　人　乙○○
訴訟代理人　林明正律師
被 上訴 人　何月娥即華源昌商號
訴訟代理人　林聖彬律師
　　　　　　劉昌崙律師
被 上訴 人　洪國防
訴訟代理人　楊貴森律師
被 上訴 人　甲○○
上列當事人間請求返還不當得利事件，上訴人對於中華民國九十
六年二月二十七日台灣高等法院第二審判決（九十五年度重上字
第三六七號），提起上訴，本院判決如下：
    主  文
原判決除假執行部分外廢棄，發回台灣高等法院。
    理  由
本件上訴人主張：伊於民國九十三年八月二十二日接獲大道法律
事務所函稱：伊獲得順天醫藥生化科技股份有限公司（下稱順天
公司）於前一日晚會上，電腦隨機抽中貳獎之獎項，限伊於該函
到達十五日內連絡領獎事宜。旋順天公司專員孫家豪告知伊所得
新台幣（下同）八十萬元獎項為香港財政局賽馬彩券局所提供，
要求伊與香港彩券局聯絡及確認領獎等事宜。伊即依自稱為孫家
豪專員、李文隆律師、陸嘉嘉主任等人指示，陸續匯出手續費、
律師費、入會費等款項至其所指定之帳戶。同年九月七日伊受自
稱係香港彩券局劉經理告知獲得香港六合彩獎金，並收到自稱台
灣六合彩組頭劉清標背書之獎金支票三紙，惟屆期提示後，均遭
退票。嗣劉經理又電告六合彩開獎時常有人鬧場，要求會員提供
保證金，每期二百萬元，該保證金日後可退還，伊隨於同年九月
十六日匯款二百萬元至上訴人洪國防設於華南商業銀行中和積穗
分行之帳戶；並於同年九月二十日匯款二百萬元至華源昌商號設
於台灣銀行圓山分行帳號000000000000號之帳戶（
下稱 A帳號）；劉經理復至電表示伊又中第二期六合彩，獎金一
千一百七十六萬元，但須扣除組頭劉清標一成之酬勞及投注金二
萬一千元，實得獎金為一千零五萬六千三百元，但隨後即表示，
因大家覺得獎金太少，故將獎金全部扣留在彩券局，而為重新設
定號碼球，乃請美國西雅圖工程師代為操作，但每位會員需負擔
五百萬元作為其酬勞。伊遂於同年十月一日匯款三百萬元至華源
昌商號設於台灣銀行圓山分行帳號000000000000號
之帳戶（下稱B 帳號），及二百萬元至被上訴人甲○○設於華南
銀行淡水分行之帳戶。同年十月十二日劉經理又來電表示香港廉
政公署可能會來阻撓開獎，須花錢打通關節，每位會員需負擔二
百萬元，伊遂依指示於同年十月十三日匯款二百萬元至華源昌商
號同上B 帳號。劉經理再電告應匯二百萬元款項為港幣而非台幣
，故要求伊再補匯六百萬元，伊再於同年十月十四日匯款二百萬
元至華源昌商號同上B 帳號。詎伊為上開匯款後即未再接獲任何
來電，去電亦無法接通，伊曾先後致函香港特別行政區行政長官
辦公室及香港警務處等單位請求提供協助，並向經濟部網站查詢
，均無順天公司等人資料，至此伊始知受騙。伊陸續匯出款項予
被上訴人，確係受詐騙集團所騙，並非受他人委託或代他人清償
款項等情，爰依不當得利之法律關係，求為命：被上訴人(一)何月
娥即華源昌商號應給付伊九百萬元；(二)洪國防應給付伊二百萬元
；(三)甲○○應給付伊二百萬元，及均加付法定遲延利息之判決。
（另第一審共同被告福懋興業股份有限公司，業與上訴人在第二
審中成立和解）。
被上訴人何月娥則以：伊受大陸友人陸翔之託，表示將請在台灣
友人於一定期間內，匯款至伊設於台灣銀行圓山分行所開設之 A
、B 二帳戶，請伊將收到之款項直接匯至香港友人林秀民之帳戶
。嗣伊依序於九十三年九月二十日、同年十月一日、十三日、十
四日分別收到由上訴人匯入上開二帳戶之二百萬元、三百萬元、
二百萬元、二百萬元。伊即於同年十月十四日將收到之匯款共九
百萬元，連同伊所有之一百餘萬元（欲委託陸翔辦理華源昌商號
在大陸設立據點事宜所需款項），總計一千餘萬元，匯款至林秀
民帳戶。縱如上訴人所述其係因詐騙集團之指示，將前開款項匯
入伊之帳戶，則受有利益之人，為詐騙集團，伊並無受有利益。
伊係由台灣銀行圓山分行之帳戶取得匯款，與上訴人所主張受有
損害，非基於同一事實，伊自無須負有不當得利之返還義務。又
伊已將該九百萬元匯予林秀民，伊所受領之利益業已不存在，伊
亦無返還之義務等語，資為抗辯。被上訴人洪國防則以：伊經營
之通利貿易公司（下稱通利公司）於九十三年三月十三日向裕隆
纖維股份有限公司（下稱裕隆公司）訂購錦綸原絲即尼龍絲十萬
公斤、總價約八百二十萬元。嗣大陸地區向興集團有限公司（下
稱向興公司）向通利公司購買尼龍絲一批，總價五百六十二萬四
千六百四十元，通利公司接獲向興公司之指示，即經由裕隆公司
將同規格之尼龍絲四萬餘公斤出貨至香港（價格約三百四十二萬
七千二百元）。伊隨即收到由向興公司以上訴人名義匯入伊之華
南商業銀行積穗分行帳戶之部分貨款二百萬元，翌日即九十三年
九月十七日連同伊帳戶內自有之資金共計三百二十二萬元，轉帳
至華南商業銀行積穗分行伊所有之甲存（支票）存款帳戶內，由
裕隆公司於當日領取該三百二十二萬元，可見上訴人上開匯款二
百萬元係向興公司向伊購買尼龍絲之貨款；伊受領上開匯款二百
萬元並非無法律上之原因等語，資為抗辯。被上訴人甲○○則以
：伊係設於大陸福建省廈門市「廈門均華達房地產行銷策劃有限
公司」（下稱均華達公司）之銷售部經理。九十三年九月底訴外
人「王紅」欲訂購位於廈門市○○○路之「美樹苑」房屋一棟，
總價款為人民幣五十六萬八千元，王紅表示其現有人民幣不足，
欲由台灣友人以新台幣代為支付，伊遂提供自己設於台灣之華南
商業銀行淡水分行之帳戶予王紅，供其友人匯入房屋定金及價款
之用。同年十月一日即有上訴人名義匯款二百萬元入伊上開帳戶
內，王紅翌日果至均華達公司簽立訂購單。伊即於同年十月十三
日提領，並依均華達公司指示扣除兌換匯率一萬元後之一百九十
九萬元，兌換為人民幣支付予均華達公司。伊僅係單純提供自己
帳戶予均華達公司供買方王紅指定第三人匯入定金及部分房屋價
款之用，並於事後將款項轉交予均華達公司，伊並未受有任何利
益，自無不當得利可言等語，資為抗辯。
原審將第一審所為上訴人勝訴判決廢棄，改判駁回其第一審之訴
，無非以：上訴人主張伊於接獲詐騙集團中獎函後，陸續於前揭
時間依自稱為孫家豪專員、李文隆律師、陸嘉嘉主任、香港彩券
局劉經理、台灣六合彩組頭劉清標等人指示，匯出手續費、律師
費、入會費、保證金、操作費、打通關節費等至被上訴人何月娥
、洪國防、甲○○之帳戶等情，雖據提出中獎通知律師函、自稱
台灣六合彩組頭劉清標背書而遭拒絕給付之支票、香港賽馬會彩
券局會員認證契約書、香港賽馬會彩卷局聯合委員會登記費用收
訖憑證影本、香港賽馬會彩券局聯合委員會簡介為證。被上訴人
對其各該銀行帳戶已由上訴人分別匯入前揭各款，亦不爭執。惟
前開文件不能證明上訴人匯款與其主張之事實間有任何直接關聯
性，充其量僅能證明上訴人係遭香港賽馬局或詐騙集團所騙，尚
難證明係遭被上訴人等人所詐騙。而何月娥受陸翔之託轉匯款項
於訴外人林秀民帳戶，依其提出華源昌商號於大陸地區從事投資
申報證明書、訴外人陸翔身分證明、匯款單，足證並無不當得利
。又依被上訴人洪國防提出之合約書、訂購確認單、出口報單、
提單、洪國防之存摺、存款取款條，支票存款送款簿、支票乙紙
等，可見被上訴人洪國防係因其出賣尼龍絲與向興公司，由向興
公司以上訴人名義匯入洪國防之帳戶而取得系爭二百萬元，並非
無法律上之原因。另被上訴人甲○○係因訴外人王紅指示而受領
匯至其帳戶之匯款，該二百萬元之匯款係王紅向均華達公司購屋
之定金及部分價款，並非依上訴人之指示而受領。被上訴人甲○
○僅係單純提供自己帳戶與均華達公司供買方王紅指定第三人匯
入定金及部分房屋價款之用，並於事後將款項轉交予均華達公司
，亦未受有任何利益。有甲○○提出王紅身分證、華南商業銀行
存款往來明細表、訂購單等可證，足見被上訴人甲○○與上訴人
間本無任何給付關係存在，僅係單純提供自己帳戶予均華達公司
供買方王紅指定第三人匯入房屋價款之用，並於事後將該款項全
部轉交予均華達公司，自無不當得利可言。上訴人依不當得利之
法律關係，請求被上訴人返還上開匯款，均非有據，不能准許等
詞，為其判斷之基礎。
按民法第一百七十九條規定之不當得利，凡無法律上之原因，而
一方受利益，致他方受損害，即可成立，至損益之內容是否相同
，及受益人對於受損人有無侵權行為，可以不問。又所謂無法律
上之原因，係就財產變動間之受益人與受損人彼此為觀察而言。
查上訴人曾分別將前揭各款匯入被上訴人各該銀行帳戶，被上訴
人且將各款轉匯他人或提領等情，為原審所確定之事實；上訴人
與各被上訴人間彼此原無任何法律關係存在，亦為被上訴人所不
爭執，則上訴人與各被上訴人間財產變動，是否無法律上之原因
？端視被上訴人受領各該款項是否有正當原因？如主張其受領各
該款項係基於第三人利益契約之受益第三人地位，自應就此合法
有效之受益第三人地位負證明之責。被上訴人何月娥雖抗辯：伊
僅係受陸翔之託，收存轉匯款項於訴外人林秀民云云；惟依何月
娥所辯，究竟何人將匯款入其帳號，陸翔並未明示，何月娥亦不
確知，能否謂有受領之正當原因？已滋疑義。被上訴人洪國防雖
辯稱：該款係向興公司向伊經營之通利公司購買尼龍絲之貨款，
而由向興公司以上訴人名義匯入伊之銀行帳戶云云；被上訴人甲
○○雖亦辯稱：該款係伊任職均華達公司因房屋交易由買方王紅
指定第三人匯入之房屋價款云云；然此均與上訴人主張伊確係受
詐騙集團所騙，並非受他人委託或代他人清償款項，則上訴人是
否受向興公司或王紅委託匯款或代此二人清償款項，此攸關上訴
人洪國防、甲○○是否具備合法有效之受益第三人地位；原審未
予查明審認，遽以上訴人主張之事實，充其量僅能證明上訴人係
遭詐騙集團所騙，尚難證明係遭被上訴人所詐騙，而為上訴人不
利之認定，殊嫌速斷。上訴論旨，指摘原判決不當，求予廢棄，
為有理由。
據上論結，本件上訴為有理由。依民事訴訟法第四百七十七條第
一項、第四百七十八條第二項，判決如主文。
中　　華　　民　　國　九十六　年　　八　　月　　二　　日
                      最高法院民事第七庭
                          審判長法官  劉　延　村
                                法官  劉　福　來
                                法官  黃　秀　得
                                法官  吳　謀　焰
                                法官  李　寶　堂
      本件正本證明與原本無異
                                      書  記  官
中　　華　　民　　國　九十六　年　　八　　月   十三   日
                                                H
